【裁判字號】    98,上更(二),32
【裁判日期】    990629
【裁判案由】    確認通行權存在
【裁判全文】
臺灣高等法院臺中分院民事判決  98年度上更(二)字第32號
上  訴  人  甲○○
訴訟代理人  鐘登科律師
            廖奕婷律師
被  上訴人  臺灣省臺中農田水利會
法定代理人  蔡篤乾
訴訟代理人  蔣志明律師
複  代理人  楊榮富律師
上列當事人間請求確認通行權存在事件，上訴人對於中華民國96
年7月11日臺灣臺中地方法院第一審判決（96年度訴字第1146號
），提起上訴，判決後經最高法院第二次發回，本院於99年6月
15日言詞辯論終結，判決如下：
    主  文
原判決廢棄。
確認上訴人就其所有坐落台中市西屯區○○○段86地號土地，對
於被上訴人所有坐落同段87、87-2地號土地，如台中市中興地政
事務所複丈日期99年3月2日之土地複丈成果圖所示之B部分面積
0.0045公頃、D部分面積0.006公頃土地（寬3公尺，面積總計為
0.0051公頃），有通行權存在。
被上訴人對於上項坐落台中市西屯區○○○段87、87-2地號土地
，如台中市中興地政事務所複丈日期99年3月2日之土地複丈成果
圖所示之B部分土地，不得毀損，設置障礙物，並應容忍上訴人
之通行及設置道路。
第一、二審及發回前第三審訴訟費用由被上訴人負擔。
    事實及理由
甲、程序方面：
一、按當事人代理權消滅者，訴訟程序在有法定代理人或取得訴
    訟能力之本人承受其訴訟以前，當然停止，如有訴訟代理人
    時則不予停止；又承受訴訟人得為承受時，應即提出書狀於
    受訴法院為承受之聲明，並由法院送達於他造。民事訴訟法
    第170條、第173條本文、第175、176條定有明文。查本件訴
    訟繫屬中，上訴人之法定代理人由乙○○變更為蔡篤乾，有
    上訴人提出之經當選證書影本附卷可稽，並經蔡篤乾具狀聲
    明承受訴訟，核與前開民事訴訟法之規定相符，應予准許，
    先此敘明。
二、按訴狀送達後，原告不得將原訴變更或追加他訴，但擴張或
    減縮應受判決事項之聲明者，不在此限；民事訴訟法第255
    條第1項第3款定有明文；此項規定，於第二審訴訟程序，亦
    有適用，同法第466條第1項亦有明文。本件上訴人於發回後
    本院追加備位聲明：「1、確認上訴人就其所有坐落台中市
    西屯區○○○段86地號土地，對於被上訴人所有坐落同段87
    、87-2地號土地如附圖所示之B部分土地（寬3公尺，確定之
    面積及位置以實測為準）有通行權存在；2、被上訴人對於
    前項坐落台中市西屯區○○○段87、87-2地號土地如附圖所
    示之B部分土地，不得毀損、設置障礙物，並應容忍上訴人
    通行及設置道路」，核屬就先位聲明之減縮（先位聲明請求
    確認通行土地之寬度為4公尺）。依法並無不合，應予准許
    。
乙、實體方面：
壹、聲明：
一、上訴聲明：
（一）原判決廢棄。
（二）上開廢棄部分請求：
  １、先位聲明：
 (1)、確認上訴人就其所有坐落台中市西屯區○○○段86地號土
     地，對於被上訴人所有坐落同段87、87-2地號土地如臺中
     市中興地政事務所97年8月13日之土地複丈成果圖所示之A
     部分土地（寬4公尺，面積總計為0.0069公頃），有通行權
     存在。
 (2)、被上訴人對於前項坐落台中市西屯區○○○段87、87-2地
     號土地如臺中市中興地政事務所97年8月13日之土地複丈成
     果圖所示之A部分土地，不得毀損、設置障礙物，並應容忍
     上訴人通行及設置道路。
  ２、備位聲明：
  (1)、確認上訴人就其所有坐落台中市西屯區○○○段86地號土
      地，對於被上訴人所有坐落同段87、87-2地號土地如台市
      中興地政事務所複丈日期99年3月2日之土地複丈成果圖所
      示之B部分面積45平方公尺、D部分面積6平方公尺土地（
      寬3公尺）有通行權存在。
  (2)、被上訴人對於前項坐落台中市西屯區○○○段87、87-2
      地號土地如上開附圖所示之B、D部分土地，不得毀損、設
      置障礙物，並應容忍上訴人通行及設置道路。
（三）第一、二審及發回前第三審訴訟費用由被上訴人負擔。
二、答辯聲明：
（一）上訴及追加備位之訴均駁回。
（二）第一、二審及發回前第三審訴訟費用由上訴人負擔。
貳、陳述：
一、上訴人起訴主張：
    坐落台中市西屯區○○○段86地號土地（下稱系爭86地號土
    地）為上訴人所有，同段87及87之2地號土地（下稱系爭87
    、87-2地號土地）為被上訴人所有。上訴人所有系爭86地號
    土地因公路無宜用之聯絡（係屬於袋地），至不能為通常之
    使用，須通行被上訴人所有如原判決附圖所示A部分之土地
    （寬6公尺，發回更審後已減縮為本判決附圖所示A部分，寬
    為4公尺）始能到公路（即惠來路）。依民法第787條第1項
    前段、第788條之規定，上訴人對被上訴人所有附圖A部分之
    土地應有通行權存在，且被上訴人對該土地除不得為毀損、
    設置障礙物外，並應容忍原告通行，惟因被上訴人不同意上
    訴人通行該土地，依法訴請確認。
二、上訴人於本院補充陳述謂以：
（一）按袋地通行權，非以袋地與公路有聯絡為已足，尚須使其
      能為通常之使用。而是否為通常使用所必要，除須斟酌土
      地之位置、地勢及面積外，尚應考量其用途。故袋地為建
      地時，倘准許通行之土地，不敷袋地建築之基本要求，自
      不能謂已使袋地能為通常之使用。依據台中市政府95年8
      月31日府都計字第0950178871號函附之系爭86地號土地之
      建築線指示圖說可知，系爭86地號土地之指示建築線緊鄰
      惠來路。準此，系爭86地號土地即應與建築線即惠來路相
      連接，故上訴人訴請系爭86地號土地經系爭87、87-2地號
      土地通行至惠來路，應有理由。
（二）民法第787所規定之通行權，係以必須達到「通常使用」
      為要件，至於何謂通常使用，應斟酌土地之形狀、面積、
      位置及使用情形。又鄰地通行權所要考量者，非僅僅當下
      袋地所有人之利害關係，必須使袋地之經濟效用充分發揮
      ，以促進物盡其用之社會整體利益。系爭86地號土地為一
      建地，其通路必定有大型工程機具進出，若通行之寬度僅
      3公尺，一般自小客車已無法會車、迴轉，更遑論如何供
      大型工程機具之進出及迴轉？是上訴人訴請系爭86地號土
      地經系爭87、87-2地號土地通行至惠來路之通行寬度為4
      公尺，為有理由。
（三）退步言之，倘若鈞院認為上訴人所有系爭86地號土地經系
      爭87、87-2地號土地通行至惠來路之道路寬度不需至4公
      尺。惟系爭86地號土地為建地，准許通行之土地，仍應符
      合建築技術規則建築設計施工編第2條第2款有關基地應與
      建築線相連接、連接部分不得低於3公尺之基本需求，始
      能謂已足敷系爭86地號土地通常之使用。為此，上訴人追
      加備位聲明，請求通行系爭87、87-2地號土地至惠來路之
      寬度至少為3公尺。
（四）被上訴人所提出之通行方案1，通行寬度僅僅1.82公尺，
      不敷上訴人所有86地號土地建築之基本需求，自不能謂已
      使系爭86地號土地為通常之使用；且需橫跨89-47、88及
      88-7地號等三筆土地，勢必使88地號土地之所剩土地無法
      建築，並將切割88-7地號土地致其成不規則形狀，難以利
      用，影響88地號及88-7地號土地所有權人之權益甚鉅，自
      非適宜及周圍地損害最少之處所及方法。
（五）被上訴人所提出之通行方案2，通行寬度僅僅3公尺，遠不
      足敷上訴人所有之86地號土地建築之基本需求及日後一般
      車輛會車及迴轉之所需，自不能謂已使系爭86地號土地為
      通常之使用；且跨及87、87-2、88、88-7及89-47地號等
      五筆土地，所涉土地甚多；尚需拆除現位於被上訴人所有
      之87、87-2地號土地上之違章建物。相較之下，上訴人所
      主張之方案，實為周圍地損害最少之處所及方法。
（六）被上訴人所提方案3係以藉由89-5地號土地旁之通道，聯
      絡到85地號土地，以至惠來路。惟據證人陳誠洲之證詞及
      現場履勘之結果可知，縱將方案3複丈成果圖所示E、G部
      分之圍牆拆除，所示之道路通行寬度僅2.63公尺，不僅不
      足供上訴人通行所需之4公尺寬度，亦未達被上訴人所認
      為之3公尺寬度。且縱使認85地號土地本為道路用地，惟
      其上C建物為位於83-6地號土地上A建物之一角、H建物為
      位於103-20地號土地上L建物之一角，均為堅固的磚造房
      屋，拆除並非易事，且對83- 6地號土地及103-20地號土
      地上之土地所有人及建物所有人影響甚鉅，自非適宜之聯
      絡方式。
（七）被上訴人所提出之通行方案4，所涉之土地包含83-6、85
      、103-20及89-5地號之等四筆土地，與上訴人所提出之通
      行方案僅需通行87及87-2地號兩筆土地相比，已非周圍地
      損害最少之處所及方法。又該方案4所示B、F的位置，為
      他人所有位於83-6地號土地上之建物所占用，則扣除B、F
      部分，僅有D部分之空地，實不足供上訴人通常之通行使
      用。且坐落於83-6地號土地上之建物為磚造房屋，拆除並
      非易事，並令該建物所有權人受損害。另由方案4之複丈
      成果圖及現場履勘之結果可知，89-5、89-6、89-7、89-8
      、89-9地號等土地旁之巷道(即惠北巷13弄)，寬度狹窄，
      最多僅供一般自行小客車單向行駛，而不能會車或迴轉，
      更遑論供建築用之大型工程機具通行，自不能認已滿足系
      爭86地號土地建築之基本需求，亦非適當的通行方法。
三、被上訴人則以：
    上訴人所有之系爭86地號土地係向訴外人鄭王月娥買受而來
    ，同段88地號土地現亦屬鄭王月娥所有，鄭王月娥將系爭86
    地號土地出售予上訴人之前，曾與被上訴人協調換地事宜，
    被上訴人為此召開協調會，但因鄭王月娥不同意被上訴人所
    提之交換比率而協調不成立，鄭王月娥嗣將系爭86地號土地
    出售予上訴人，再由上訴人向被上訴人主張通行權，係故意
    且不合理。又依地籍圖所示，上訴人所有之系爭86地號土地
    鄰接同段89之47、89之48、89之32、89之33、89之34等地號
    土地，該土地似供巷道使用（由西屯路2段惠北巷13弄15號
    進入）。系爭86地號土地之前之所有權人已在地上起造房屋
    ，如屬合法，當年申請建築執照時即有規劃其由同段89之47
    地號等土地為通路，不同意上訴人通行被上訴人之土地。另
    上訴人亦可通行惠北巷13弄，亦不該再主張通行被上訴人所
    有之土地等語。
四、被上訴人於本院補充陳述謂以：
（一）按袋地通行權之功能，在解決鄰地與公路無適宜聯絡之通
      行問題，並不在解決袋地之建築問題，自不能以建築法或
      建築技術規則之規定為酌定通行範圍之基礎。倘  鈞院認
      為上訴人通行之範圍，須符合指定建築線之要求，始能謂
      為通常之使用，則其通行之長度若未滿20公尺，其寬度亦
      祇須留設3公尺，即為已足。上訴人謂：本件留設之通路
      ，須達4公尺寬，始能供其建築之工程機具迴轉進出云云
      ，實已逾越建築必要之程度，而無足取。
（二）主張通行權之人應考慮其「所有近鄰之土地」，何者供其
      通行所受損害最少，而非考量其一己之便利或利益；至於
      通行週圍地之筆數，則非判斷是否為損害最少處所之考量
      因素。查：
  １、被上訴人所有系爭87、87-2地號土地上已蓋滿房屋，且該
      房屋之使用人與被上訴人所有系爭86地號土地之使用人，
      均同為訴外人陳誠洲及陳渼蒂2人，上訴人並將系爭86地
      號土地出租予陳誠洲使用；若准上訴人通行被上訴人所有
      系爭87、87-2地號土地，以至惠來路，除使上訴人之土地
      成為狹長型，嚴重影響被上訴人就上開2筆土地之建築規
      劃外，勢必須拆除訴外人陳誠洲、陳渼蒂2人所使用之房
      屋，方能達通行之目的，自非適宜之通行方法。
  ２、鈞院若認袋地通行權之功能，不在解決袋地之建築，則被
      上訴人所提方案1、方案3之通行方案應屬損害較少之處所
      與方法。方案1之通行方案以通行至惠來路，所須經過之
      土地為同段89-47、88、88-7地號土地；其中89-47地號土
      土地為法定空地，本不得作其他用途使用，即令供上訴人
      通行，亦未造成該地所有人額外之負擔。而訴外人鄭王月
      娥所有之88地號土地為一三角形之畸零地，即令未提供通
      行，亦難作為建築之用；至於88-7地號土地，則僅須提供
      東北端F部分3平方公尺之土地，供上訴人通行即可，就剩
      餘土地之部分，該土地之所有權人仍可為建築使用，亦不
      致造成鉅大之損失，自屬損害較少之方法與處所。再者，
      上訴人藉由89-47、88、88-7地號土地以至惠來路，其通
      行寬度為1.82公尺，可達一般人及機車進出之使用目的。
      至於上訴人若有使用汽車之必要，可將汽車停放於惠來路
      之停車格，亦不影響其使用汽車之便利性。方案3之通行
      方案，僅須拆除89-5地號與85地號土地間之圍牆，上訴人
      所有系爭86地號土地可經由89-5地號土地聯絡現有巷道，
      以至惠北巷；該巷道現雖為一三角形之長形巷道，其巷道
      臨接89-5地號土地之寬度只有70公分；然同段85地號土地
      ，既為道路用地，本應作為道路使用，方屬正途；該85地
      號之道路用地右側若未遭83-6地號土地上之建物予以占用
      ，其拆除圍牆後與89-5地號土地相連之寬度達2.63公尺以
      上，如與103-21地號之空地部分相銜接，自可供汽車通行
      之用，要不得僅因該85地號之道路用地現遭他人違法占用
      ，而否定其為適宜之通路。
  ３、鈞院若認本件通行之範圍，應足以指定建築線，以供建築
      使用，則被上訴人所提方案2、方案4之通行方案，亦屬損
      害較少之處所與方法。其中方案2之通行方法，其通行之
      寬度達3米寬，已足人、車通行及指定建築線之建築使用
      ；另依此通行方案雖須使用87、87-2、88、88-7及89-47
      等5筆土地，惟其所使用88、88-7、89-47地號土地之情形
      與方案1相同，並不因此造成土地所有人之嚴重損害，已
      如前述。且依此方案被上訴人所有系爭87、87-2地號土地
      須提供使用之土地範圍寬度僅1.18公尺，顯然較上訴人所
      主張通行被上訴人所有上開土地之寬度（先位之訴4公尺
      ，備位之訴3公尺）為小，亦不致嚴重破壞被上訴人整體
      建築之規劃；尤以，依此通行方案所須拆除87、87-2地號
      土地上建物之面積，顯然較上訴人所主張者為少，自屬損
      害較少之方法。方案4之通行方案，可銜接惠北巷13弄，
      其通道之寬度亦可達3米寬，符合上訴人所自承基於建築
      之需求。再者，依此方案雖有使用同段89-5、83-6、85、
      103-20地號等4筆土地，然所使用89-5地號土地編號P之部
      分，原屬通道，本供通行使用，並不增加其所有人額外之
      負擔；所使用103-20地號土地編號N部分屬房屋後方之圍
      牆，即令拆除供通行使用，亦無損其土地利用之價值；另
      85地號土地既屬道路用地，其所有權人為台中市政府，本
      應拆除地上物供作道路使用，並不因此增加該地所有權人
      之負擔；所使用83-6地號土地編號B、D之部分，其中D部
      分僅2平方公尺，且為房屋後方閒置之空地，亦不造成該
      地利用價值之減損。至於該方案雖須拆除B、F部分2平方
      公尺之建物，然而B、F部分之建物，因屬違章建物，本須
      拆除，並不致於對社會經濟造成重大之損害；因此上訴人
      通行方案4之通行方案以至惠北巷13弄，顯屬損害較小之
      處所與方法。
參、得心證之理由：
一、上訴人主張：系爭86號土地為上訴人所有，同段87及87之2
    地號土地為被上訴人所有，上訴人所有86號土地與被上訴人
    所有87號土地相鄰，87-2號土地則在87號土地之西側，面臨
    台中市○○路，86號土地則與公路不相通，係屬袋地等情，
    此有上訴人所提出之地籍圖謄本及系爭86、87、87之2地號
    土地登記謄本及台中市中興地政事務所96年5月29日複丈之
    現況成果圖可證（見原審卷第7至10頁、72頁）復為被上訴
    人所不爭執，自堪信為實在。
二、被上訴人雖抗辯：系爭86地號土地與同段88地號土地原屬訴
    外人鄭王月娥所有，鄭王月娥在與被上訴人協調換地不成立
    後，將系爭土地賣予上訴人，上訴人買受後仍繼續出租與訴
    外人陳誠洲，並與鄭王月娥委由同一代書出面收取租金，足
    見上訴人與鄭王月娥之關係匪淺，利用土地之所有權移轉，
    由上訴人出面對被上訴人主張通行權，再與同坐落88號土地
    合併建屋，出售牟利，以犧牲水利會之土地，謀取利益，有
    違誠信云云。然土地所有權人本得自由使用、收益或處分其
    所有權，不因該土地是否為袋地而有差異，且86、88地號兩
    筆土地原本即不相連，是以系爭土地縱原屬鄭王月娥所有，
    其將系爭土地出售予上訴人，而由上訴人出面向被上訴人主
    張袋地通行權，自祇得就系爭86號土地是否袋地，及上訴人
    主張通行之範圍及處所是否適宜而為審究。另被上訴人認上
    訴人與鄭王月娥之買賣行為，含有共謀通行被上訴人之土地
    ，而後合併88號、86號土地建屋出售謀利之意圖，並未舉證
    證實，自不足採。
三、被上訴人雖另抗辯本件上訴人確認通行權，應類推適用民法
    789條之規定云云。惟按民法第789條規定：「因土地一部之
    讓與或分割，致有不通公路之土地者，不通公路土地之所有
    人因至公路，僅得通行受讓人或讓與人或他分割人之所有地
    。」應僅限於讓與土地之一部或分割而造成有不通公路之土
    地之情形，始得適用。經查，系爭86號與同段88號土地，本
    非屬同一筆土地，既無同筆土地分割之事實，亦無讓與其一
    部之情形，且上開兩筆原本即不相連接，為各別獨立所有權
    之土地，雖原同屬同一人所有，而讓與其中一筆予他人，亦
    與民法第789條之規定不符，既不能適用，亦無類推適用之
    問題。被上訴人前開抗辯，自有未洽。
四、上訴人主張：通行被上訴人所有87、87-2號土地（寬度4公
    尺或3公尺）至惠來路，始為適宜且周圍地損害最少之處所
    及方法等語。被上訴人則抗辯上訴人所有第86地號土地，尚
    可經由附圖方案1至4所示土地通行，且該等通行方案相較上
    訴人所主張之通行方法，對周圍地之損害較小等語置辯。
（一）按「土地因與公路無適宜之聯絡，致不能為通常使用者，
      土地所有人得通行周圍地以至公路；民法第787條第1項定
      有明文。又按民法第787條第1項所謂土地與公路無適宜之
      聯絡，致不能為通常之使用，其情形不以土地絕對不通公
      路為限，即土地雖非絕對不通公路，因其通行困難以致不
      能為通常之使用時，亦應許其通行周圍地以至公路」最高
      法院53年台上字第2996號判例闡釋甚明。再按袋地所有人
      之通行權，應於通行必要之範圍內，擇其周圍地損害最少
      之處所及方法為之，民法第787條第2項定有明文等。又袋
      地通行權，非以袋地與公路有聯絡為已足，尚須使其能為
      通常之使用。而是否為通常使用所必要，除須斟酌土地之
      位置、地勢及面積外，尚應考量其用途。其次，鄰地通行
      權之功能在解決與公路無適宜聯絡袋地之通行問題，不在
      解決袋地之建築問題，固不能僅以建築法或建築技術上之
      規定為酌定通行事項之基礎，但通行地之目的既在使袋
      地得為通常之使用，是於袋地為建地時，即須將其建築需
      要列入考量；若准許通行之土地，不足敷袋地建築之基本
      需求，尚不能謂已使為建地之袋地為通常之使用（最高法
      院85年台上字3141號判決參照）。次按「基地應與建築線
      相連接，其連接部份之最小長度應在二公尺以上。基地內
      私設通路之長度在十公尺以上未滿二十公尺者，其寬度不
      得小於三公尺。」，建築技術規則建築設計施工編第2條
      第2款定有明文。本件上訴人所有系爭86地號土地地目為
      建，此有卷附土地登記簿謄本可稽；以系爭86地號土地為
      基準，經由被上訴人所有系爭87、87之2地號土地至惠來
      路，其最近之距離依台中市中興地政事務所96年5月29 日
      複丈之現況成果圖換算約為15.6公尺（3.9400比例尺＝
      1560公分＝15.6公尺）；如其經由同段89之5地號土地以
      至惠北巷13弄，其距離約為13.6公尺（3.4400比例尺＝
      1360公分＝13.6公尺）。故依照上開建築技術規則之規定
      ，若為符合系爭86地號土地建築使用之基本需求，其通行
      之寬度為3公尺，已足敷系爭86地號土地通常之使用。故
      上訴人先位主張通行被上訴人所有87、87-2號土地上如附
      圖所示A部分寬度4公尺之土地，難謂允當。
（二）若依上訴人備位主張通行被上訴人所有87、87-2號土地上
      如台中市中興地政事務所複丈日期99年3月2日之土地複丈
      成果圖所示之B、D部分土地之通行方法；僅須經過被上訴
      人所有第87、87-2號土地，即可至惠來路；且其通行之寬
      度為3公尺，已足敷系爭86地號土地通常之使用。雖被上
      訴人所有87、87-2地號土地上目前已蓋滿房屋，惟係訴外
      人陳誠洲及陳渼蒂2人所無權占用，經被上訴人提出拆屋
      還地訴訟，訴外人陳誠洲目前向被上訴人提出申請承租中
      ，業據證人陳誠洲於本院證述在卷（見本院97年度上更一
      字第27號卷第80、81頁，本院98年度上更二字第32號卷第
      39、40頁），復為被上訴人所不爭執。又訴外人陳誠洲及
      陳渼蒂2人於87、87- 2地號土地上之房屋，門牌號碼為臺
      中市○○路○段196號，均屬老舊之磚造平房及簡易鐵皮屋
      ；尤以上訴人所主張通行87、87-2土地如台中市中興地政
      事務所複丈日期99年3月2日之土地複丈成果圖所示之B、D
      部分土地上之建物，外觀老舊不堪，室內為供出入之通道
      及訴外人陳誠洲從事夜市烤肉用品之準備場所，此經本院
      勘驗現場，拍攝照片附卷可參（見本院98年度上更二字第
      32號卷第43至45頁、第55、56頁照片所示）；是拆除該部
      分之地上物，所生損害較小，自屬適宜且周圍地損害最少
      之處所及方法。
（三）若依被上訴人所主張之附圖方案1所示通行方法，通行寬
      度僅1.82公尺，已難供一般土地之正常通行，更不敷土地
      建築之基本需求，自難謂已使系爭86地號土地為通常之使
      用。若依被上訴人所主張附圖方案2所示通行方法，通行
      寬度雖達3公尺，惟須跨及87、87-2、88、88-7及89-47地
      號等五筆土地，所涉土地甚多；除仍需拆除87、87-2地號
      土地上訴外人陳誠洲之建物外，亦使88地號土地所剩土地
      不多，並切割88-7地號土地致其成不規則形狀，至該土地
      面臨惠來路之寬度減縮2公尺，影響88-7地號土地所有權
      人之權益較大；相較上訴人所主張之通行方案，自非屬周
      圍地損害最少之處所及方法。
（四）依被上訴人所主張之附圖方案3所示通行方法，係經由訴
      外人89-5地號土地，再銜接台中市政府所有85地號土地，
      以至惠北卷。而上訴人所有86號土地與訴外人所有89-5地
      號土地間及89-5地號土地與85地號土地間，目前均有圍牆
      阻隔；85地號土地雖為道路用地，惟目前有第三人加蓋之
      三層樓房所占用，且出口呈現尖錐狀，由惠北巷進入至最
      窄處之寬度為77公分，右轉後往系爭86號土地之通道最寬
      60公分，最窄50公分等情，此據本院勘驗現場屬實，制有
      勘驗筆錄及拍攝之現場照片可參（見本院98年度上更二字
      第32號卷第40頁及第47、48、59、60頁照片編號8、11、
      33至35）。故若依被上訴人所主張之附圖方案3通行，除
      須拆除上開圍牆外，尚須拆除訴外人所有83-6地號土地上
      如附圖方案3所示C部分4平方公尺之加強磚造三層樓房，
      對該土地及建物所有權人權益之影響甚大；且拆除後之通
      行寬度為2.63公尺，不敷系爭土地建築之基本需求，難謂
      已使系爭86地號土地為通常之使用。相較上訴人所主張之
      通行方案，亦非適宜且對周圍地損害最少之處所及方法。
（五）依被上訴人所主張之附圖方案4所示通行方法，係經由83-
      6、85、103-20及89-5地號等四筆土地，以至惠北巷13弄
      。而系爭86號土地，與89-5號土地之間，目前有一牆之隔
      ，將該牆拆除，固可通惠北巷13弄，再由該弄連接惠北巷
      ，然該89-5地號土地上已蓋有三層樓房之建物，由巷道左
      側三層樓房外凸的二、三樓牆面所量結果，至電線桿之寬
      度為1.25米，至圍牆內側之寬度為1.5米寬，如以一樓內
      縮之牆面起算至圍牆外緣之寬度亦僅有2.4米等情，業據
      本院勘驗現場屬實，制有勘驗筆錄及拍攝之現場照片可參
      （見本院97年度上更一字第27號卷第28頁，本院98年度上
      更二字第32號卷第47、48、49頁照片編號9至12）。故若
      依被上訴人所主張之附圖方案4之通行方法，所涉土地，
      與上訴人所提出之通行方案僅需通行87及87-2地號兩筆土
      地相較，已非周圍地損害最少之處所及方法。再者，依照
      方案4之通行方法，若欲使通行寬度達3公尺，除須移置巷
      底之電線桿外，亦須拆除103-20地號及89-5地號土地所有
      權人為區隔裡外所設置圍牆，並須拆除訴外人所有83-6地
      號土地上如附圖方案4所示B、F部分面積計2平方公尺之加
      強磚造三層樓房，對該土地及建物所有權人權益之影響不
      小，自非適當之通行方法。相較於上訴人所提出之通行方
      案，被上訴人所提出之方案4，亦非周圍地損害最少之處
      所及方法。
（六）另系爭86地號土地之西南與同段89之47地號土地相鄰，同
      段89之47地號土地其西南邊依序復與同段89之48、89之32
      至之41等地號土地相鄰，而上開土地原固為供作防火隔間
      使用之法定空地；惟目前整排之法定空地均已搭滿建物使
      用，且其臨西屯路二段出口處之寬度亦僅10公分左右等情
      ，此亦據本院勘驗現場屬實，制有勘驗筆錄及拍攝之現場
      照片可參（見本院97年度上更一字第27號卷第28頁，本院
      98年度上更二字第32號卷第40頁反面、49至54頁照片編號
      13至22）。故上訴人所有系爭86地號土地，亦無法經由上
      開土地而為正常之通行使用。
（七）次按通行權人於必要時，得開設道路，民法第788條前段
      定有明；再按民法第787條第1項所定之通行權，其主要目
      的不僅在調和土地所有人間之利害關係，且在充分發揮袋
      地之經濟效用，以促進物盡其用之社會整體利益，是鄰地
      通行權之行使，在土地所有人方面，為其所有權之擴張，
      而在鄰地所有人方面，其所有權則因而受限制（最高法院
      78年度台抗字第355號判例參照）。本件上訴人對被上訴
      人所有第87、87-2號土地有通行權，就該地段現非供道路
      使用部分；是上訴人請求准許開設道路及被上訴人不得為
      禁止礙其通行之行為，亦應准許。
五、綜上所述，系爭86號土地，既因與公路無適宜之聯絡，致不
    能為通常使用，而為袋地；而通行被上訴人所有之87、87-2
    地號土地如台中市中興地政事務所複丈日期99年3月2日之土
    地複丈成果圖所示B、D部分3公尺寬之土地，既可直接與公
    路惠來路相通，且相較通行其他周圍地，屬適宜且對周圍地
    損害最少之處所及方法。從而，上訴人依民法787條之法律
    關係，請求確認其所有坐落台中市西屯區○○○段86地號土
    地，對於被上訴人所有坐落同段87、87-2地號土地如附圖即
    台中市中興地政事務所複丈日期99年3月2日之土地複丈成果
    圖所示之B部分面積45平方公尺、D部分面積6平方公尺土地
    （寬3公尺，面積總計為51平方公尺），有通行權存在；被
    上訴人不得毀損、設置障礙物，並應容忍上訴人通行及設置
    道路，為有理由。原審駁回上訴人之請求，自有未洽，上訴
    意旨請求廢棄改判，為有理由，應予改判如主文第二、三項
    所示。
六、末按法院對於民法第787條第2項「周圍地損害最少之處所及
    方法」之判決性質，除當事人提起確認之訴有確認判決之效
    力外，也有形成判決之效力；有通行權之人因法院之判決，
    對於通行之處所及範圍取得通行權。法院認定何處係「周圍
    地損害最少之處所及方法」，不以當事人所聲明請求之通行
    處所及方法為限，當事人所為通行處所及方法之聲明，如同
    請求分割共有物判決分割方法之聲明，僅供法院之參考。本
    件上訴人先位聲明雖係請求確認對被上訴人所有87、87-2號
    土地上如台中市中興地政事務所97年8月13日之土地複丈成
    果圖所示A部分土地（寬4公尺，面積總計為0.0069公頃），
    有通行權存在；惟上訴人先位與備位聲明之請求，均係同一
    通行權之形成訴訟，且對於通行處所及方法，僅係就所留道
    路寬度之主張不同而已；其先、後位聲明既非兩種獨立互相
    排斥之權利而與預備合併之性質不符。本院所認定通行之處
    所及範圍，既係在上訴人主張之通行土地之內，對上訴人請
    求通行寬度超過3公尺部分，自毋庸另行諭知駁回之判決。
七、本件事證已臻明確，兩造其餘陳述與舉證，經審酌後，認於
    本件判決結果不生影響，無予逐一論述之必要，附此敘明。
八、據上論結，本件上訴為有理由，依民事訴訟法第449條第1項
    、第78條判決如主文。
中    華    民    國    99    年    6     月    29    日
                民事第二庭    審判長法  官  邱森樟
                                    法  官  蔡秉宸
                                    法  官  翁芳靜
以上正本係照原本作成。
兩造均得上訴。
如對本判決上訴，須於收受判決送達後20日內向本院提出上訴書
狀，其未表明上訴理由者，應於提出上訴後20日內向本院提出上
訴理由書（須按他造人數附具繕本）。
上訴時應提出委任律師為訴訟代理人之委任狀。具有民事訴訟法
第466條之1第1項但書或第2項之情形為訴訟代理人者，另應附具
律師及格證書及釋明委任人與受任人有該條項所定關係之釋明文
書影本。
                                    書記官  粘銘環
中    華    民    國    99    年    6     月    29    日
                                                      Ｖ

司法院資訊處製作；財團法人民間司法改革基金會備份。
